【裁判字號】    89,上訴,2077
【裁判日期】    890427
【裁判案由】    懲治盜匪條例
【裁判全文】
臺灣高等法院臺中分院刑事判決                  八十九年度上訴字第二七七號
    上  訴  人
    即  被  告  乙○○
    選任辯護人  張奕群
右上訴人，因被告違反懲治盜匪條例案件，不服臺灣彰化地方法院八十九年度訴字第
三一四號，中華民國八十九年四月二十七日第一審判決（起訴案號：臺灣彰化地方法
院檢察署八十九年度偵字第七三六號），提起上訴，本院判決如左：
    主  文
原判決撤銷。
乙○○意圖為自己不法之所有，以恐嚇使人將本人之物交付，處有期徒刑拾月。
    事  實
一、乙○○意圖為自己不法之所有，於民國（下同）八十九年一月十五日凌晨三時五
    十分許，獨自駕駛車牌號碼ＰＦ─五五八一號自小客車，行至彰化縣北斗鎮○○
    路二九一號之「菁旺超市」商店前停下，且為求得手後能順利逃逸，乃刻意未將
    自小客車之引擎熄火，隨即進入該超商店內，因見該店僅有丙○○在整理書報，
    並未同時看見在櫃檯旁邊另有店員在工作中，竟態度兇惡，對進入該超商櫃檯之
    店員丙○○大聲喝稱「搶劫！」，致使丙○○心生畏懼而打開店內收銀機，乙○
    ○見狀即伸手取該收銀機內之財物新台幣（下同）三千元得手後，旋即迅速駕駛
    前揭引擎未熄火之自小客車逃逸。經警依乙○○所駕自小客車之車牌號碼及店內
    之監視器所拍攝之錄影帶而循線於同日凌晨查獲。
二、案經彰化縣警察局北斗分局報請臺灣彰化地方法院檢察署檢察官偵查起訴。
    理  由
一、右揭向店員丙○○喊稱搶劫，並自該店收銀機取走三千元之犯罪事實，迭據上訴
    人即被告（下稱被告）乙○○，於警訊時及偵審中供承不諱，核與證人即店員丙
    ○○於警訊時、偵查中及本院調查時證述之情節相符，並有將被告犯罪情形全程
    錄下之監視器錄影帶一捲扣案可證，足證被告於警訊時及偵審中之自白，核與事
    實相符，自堪採信，且該事證至為明確，被告於本院辯稱伊當時有吸用安非他命
    ，不知做何事云云，無非係卸責之辯，難以採取，是被告上開取走該店現金三千
    元之犯行，已堪認定。
二、按強盜罪之構成，以其所實施之強暴、脅迫，已達於使人不能抗拒之程度為必要
    ，倘其取物手段雖屬不法而尚未使人至於不能抗拒者，縱觸犯他種罪名，尚難以
    強盜論擬（最高法院二十九年上字第三○○六號、二十一年上字第一一一五號、
    三十年上字第六六八號判例意旨參照）。次按刑法上之恐嚇取財罪，係以將來之
    惡害恫嚇被害人使其交付財物為要件，若當場施以強暴脅迫達於不能抗拒程度，
    即係強盜行為，不能論以恐嚇罪名（參照最高法院六十五年度台上字第一二一二
    號判例意旨）。又按恐嚇行為，不以將來之惡害通知為限，即以強暴脅迫為手段
    ，而被害人未達於不能抗拒程度者，亦屬之（參見最高法院八十年度第四次刑事
    庭會議決議），且按被害人是否已達於不能抗拒之程度，應依當時具體情況個別
    認定之。經查：本院於八十九年十一月二十七日調查時，當庭會同被害人丙○○
    、被告及選任辯護人，共同勘驗案發現場之錄影帶，可見案發經過為：丙○○在
    櫃檯外整理書報後站到櫃檯時，被告（已進入）右手插腰際，左手去碰櫃檯裡面
    之收銀機（意圖不明），被告和丙○○在說話（聲音無法顯現），這時劃面又出
    現一位小姐，（丙○○）有開收銀機，被告把錢拿了即走。此勘驗事實，為被害
    人丙○○所不否認，是被告進入該店時，並未攜帶任何兇器或物品，且兩支手均
    外露而未放在夾克或口袋內，已甚顯明，雖被告於偵審中承認伊確實有對丙○○
    揚稱搶劫之用語，但被害人於本院供稱店內另一小姐本來就坐在旁邊，而非出來
    。該店晚上有二人看店，另有店長在樓上等語在卷，核與被害人於偵查中所供相
    符（參見偵查卷二四頁），被告於本院且陳稱伊不知店內尚有其他店員在店內，
    則依當時被告表明搶劫之前後經過以觀，難認被害人已處於無法抗拒或不能抗拒
    之程度，亦甚明顯，是被害人丙○○主觀之畏懼而打開該收銀機，讓被告可取走
    該款項，核與盜匪罪、強盜罪之要件，顯難認相符，則被告於原審及本院辯稱伊
    非強盜云云，其選任辯護人為被告辯稱被告所為，應非強盜犯行，尚堪採取。
三、依上所論，本件被告對被害人揚稱搶劫時，並無其他強暴、脅迫之連續舉動或言
    語，且被告亦未跳入該櫃檯自行強取該現金，足見被害人丙○○當時之意思自由
    尚未喪失甚明，自堪認被害人尚未致於不能抗拒之程度，是核被告所為，係犯刑
    法第三百四十六條第一項恐嚇取財罪。公訴人遽認被告所為，係犯懲治盜罪條例
    第五條第一項第一款強盜罪，容有未洽，起訴法條應予變更。原審經審理之結果
    ，認被告罪證明確，予以論科，固非無見。惟本案之警局移送罪名為搶奪罪，偵
    查中及原審時，均未據勘驗錄影帶，就該案情之實際情況詳查，原審即自行認定
    ，並以「本件被告之強盜行為係趁被害人丙○○『隻身一人』單獨留守便利超商
    求援無門之際，喝令被害人交付財物，且被告外型高壯，行搶時態度又凶惡，強
    盜之對象又係一名柔弱女子，況被害人於偵查中亦供稱：他很凶，且長的高壯，
    我不敢也沒有能力去抗拒他（參見偵查卷二十頁），是被害人實已達無法抗拒之
    程度，故本件被告當場脅迫，確已達於不能抗拒之程度，即不能論以恐嚇取財罪
    名」，而認被告應成立強盜罪，自有未洽。被告提起上訴，否認故意為上開犯行
    ，固非可取，惟指摘原判決上開罪名之認定不當，非無理由，應由本院撤銷改判
    。爰審酌被告之品行、素行尚好、但深夜犯罪，犯罪之動機、智識程度、手段、
    犯罪所生危害及犯罪後態度等一切情狀，量處如主文所示之刑，以示懲儆。至被
    告乙○○因犯罪所得之財物三千元，已據被告供稱花用完畢，被告且供稱另行償
    還被害人在卷，有收據乙紙附卷可稽（參見原審卷三三頁），故不必再為沒收之
    諭知，附此敘明。又被告雖素行良好，未曾受有期徒刑以上刑之宣告，此有被告
    之前科表在卷可稽，被告嗣後並返還被害人上開款項在案，但被告犯案前，未將
    駕駛之汽車熄火，已可見其犯罪用心之深，犯案時態度兇惡，且係凌晨進入店家
    犯案以供享樂，對社會治案影響甚鉅，是依本案犯案情節，自不宜逕予宣告緩刑
    ，併此敘明。
據上論斷，應依刑事訴訟法第三百六十九條第一項前段、第三百六十四條、第二百九
十九條第一項前段、第三百條，刑法第三百四十六條第一項，罰金罰鍰提高標準條例
第一條前段，判決如主文。
本案經檢察官甲○○到庭執行職務
中      華      民      國    八十九    年      十二      月    三十    日
                                  臺灣高等法院臺中分院刑事第二庭
                                        審判長法  官  羅  禮  政
                                              法  官  陳  欣  安
                                              法  官  蔡  聰  明
右正本證明與原本無異。
被告不得上訴。檢察官得上訴。
如不服本判決應於收受送達後十日內向本院提出上訴書狀，其未述上訴之理由者並
得於提起上訴後十日內向本院補提理由書（均須按他造當事人之人數附繕本）。
                                              書記官    瑞  芳
中      華      民      國    九十      年     一       月     二     日
刑法第三百四十六條：
意圖為自己或第三人不法之所有，以恐嚇使人將本人或第三人之物交付者，處六月以
上五年以下有期徒刑，得併科一千元以下罰金。
以前項方法得財產上不法之利益或使第三人得之者，亦同
前二項之未遂犯，罰之。
                                                                        Ｄ


司法院資訊處製作；財團法人民間司法改革基金會備份。
